臺灣高等法院民事裁定
111年度抗字第931號
抗  告  人  沈榮琪  

上列抗告人因與相對人林朝府間請求為一定行為事件，對於中華
民國111年6月17日臺灣臺北地方法院111年度訴字第2950號所為
裁定提起抗告，本院裁定如下： 
    主  文
抗告駁回。
抗告訴訟費用由抗告人負擔。
    理  由
一、本件抗告人主張：相對人林朝府因向伊借款新臺幣（下同）
    195萬3700元，於民國102年10月30日簽立借據（下稱系爭借
    據），言明以6個月為1期，自103年1月20日起分14期攤還本
    息，每期還款20萬元，並允諾還款期間將南山人壽南山康福
    20年期繳費終身壽險（保單號碼：Z000000000）150萬元保
    單（下稱系爭保單）之受益人變更為伊（下稱系爭變更承諾
    ），並開立14紙商業本票交付予伊，然迄仍未履行系爭變更
    承諾等情。爰於111年6月10日向原法院提起本件訴訟，依系
    爭變更承諾，求為命相對人應將系爭保單之受益人變更為伊
    之判決。先予敘明。
二、原裁定略以：相對人住所地在宜蘭縣，依民事訴訟法第1條
    第1項規定，本件應由臺灣宜蘭地方法院（下稱宜蘭地院）
    管轄，抗告人向無管轄權之原法院起訴。爰依職權將本件移
    送宜蘭地院。
三、抗告意旨略以：相對人之住所在臺北市文山區，原法院依民
    事訴訟法第1條第1項前段規定，有管轄權。相對人簽發之本
    票，亦以臺北市文山區為發票地，此為其居所地，是本件訴
    之原因發生在相對人之居所地，依同條後段規定，原法院亦
    有管轄權。又系爭變更承諾約定以南山人壽股份有限公司（
    下稱南山公司）或其臺北市分公司為債務履行地，原法院依
    同法第12條規定，仍有管轄權云云。
四、本院查：
  ㈠按訴訟，由被告住所地之法院管轄。被告住所地之法院不能
    行使職權者，由其居所地之法院管轄。訴之原因事實發生於
    被告居所地者，亦得由其居所地之法院管轄。民事訴訟法第
    1條第1項定有明文。而定法院之管轄，應以起訴時為準。所
    謂住所，即以久住之意思住於一定地域之謂；所謂居所，乃
    以暫時目的所居之場所。而訴訟之全部或一部，法院認為無
    管轄權者，依原告聲請或依職權以裁定移送於其管轄法院。
    同法第28條第1項亦有明定。
  ㈡本件相對人自107年11月間起設籍宜蘭縣（下稱甲地址），有
    其個人基本資料查詢結果在卷足稽（見原法院卷第71頁），
    而原裁定送達甲地址，亦由相對人本人於111年6月23日簽收
    ，有送達證書附卷可考（見原法院卷第81頁），堪認本件訴
    訟繫屬時，相對人住所地在甲地址，自應由宜蘭地院管轄。
    抗告人雖主張：相對人居所地在臺北市文山區如其簽發之本
    票所載發票地（下稱乙地址）云云。然原裁定向乙地址送達
    ，經寄存在臺北市政府警察局文山第一分局木新派出所而無
    人領取，該派出所警員前往查訪，得悉乙地址許久未見相對
    人進出，且相對人搬離後，仍有其他住戶承租，目前亦搬離
    而為空屋等情，有交辦（查）單在卷可查（見本院卷第51頁
    ），要難認相對人於起訴時之居所地在臺北市文山區，縱本
    件訴之原因發生地在乙地址，亦無從依民事訴訟法第1條第1
    項後段規定，認定原法院有管轄權。
  ㈢抗告人又主張：系爭變更承諾之債務履行地在南山公司位在
    臺北市信義區之總公司或臺北市之分公司，依民事訴訟法第
    12條有關「因契約涉訟者，如經當事人定有債務履行地，得
    由該履行地之法院管轄」規定，原法院亦有管轄權云云。然
    抗告人於起訴時自承：系爭變更承諾並未約定債務履行地等
    語（見原法院卷第8頁），觀諸系爭借據，亦無有關系爭變
    更承諾債務履行地之約定（見原法院卷第59頁），另參諸南
    山公司在全臺多處設有分公司或辦公場所，海外並有辦事處
    ，其中宜蘭亦設立分公司（見本院卷第27至30頁之南山公司
    總公司、分公司及其他分支機構資料），堪認相對人非不可
    在南山公司總公司或臺北市分公司以外之辦公場所辦理變更
    保單受益人手續，要難因南山公司總公司在臺北市信義區或
    其在臺北市設有分公司，認定兩造就系爭變更承諾定有債務
    履行地，原法院亦無從依民事訴訟法第12條規定有管轄權。
  ㈣綜上，本件依民事訴訟法第1條第1項前段規定，應由宜蘭地
    院管轄。抗告人誤向無管轄權之原法院起訴，原法院依民事
    訴訟法第28條第1項規定，依職權裁定移送有管轄權之宜蘭
    地院，核無違誤。抗告意旨指摘原裁定不當，求為廢棄，為
    無理由，應予駁回。
五、爰裁定如主文。
中　　華　　民　　國　　111 　年　　8 　　月　　24　　日
                  民事第十四庭  
                        審判長法  官  蔡和憲
                              法  官  周珮琦
                              法  官  周群翔
正本係照原本作成。
不得再抗告。
中　　華　　民　　國　　111 　年　　8 　　月　　24　　日

                              書記官  秦千瑜